ACORDAO-COMPLETO-2568255

ACÓRDÃO 608/2023 ATA 12/2023 - PLENÁRIO

VISTOS, relatados e discutidos estes autos de representação, formulada pela então Secretaria de Controle Externo da Educação, a respeito de possível conluio e fraude em licitações para aquisição de material bibliográfico de 14 Instituições Federais de Ensino (Ifes) ,
ACORDAM os Ministros do Tribunal de Contas da União, reunidos em sessão Plenária, diante das razões expostas pelo Relator, em:
9.1. conhecer desta representação, satisfeitos os requisitos de admissibilidade previstos nos arts. 235 e 237, inciso VI, do RI/TCU, para, no mérito, considerá-la procedente;
9.2. rejeitar as justificativas apresentadas pelas empresas Helen Paula Caitana Dias Eireli, GD Distribuidora de Livros Ltda. e Dias Distribuidora de Livros Ltda.;
9.3. considerar graves as infrações cometidas pelas empresas Helen Paula Caitana Dias Eireli, GD Distribuidora de Livros Ltda. e Dias Distribuidora de Livros Ltda.;
9.4. aplicar a Helen Paula Caitana Dias Eireli, GD Distribuidora de Livros Ltda. e Dias Distribuidora de Livros Ltda. a pena prevista no art. 46 da Lei 8.443/1992 c/c art. 271 do RI/TCU e declará-las inidôneas para participar de licitação na Administração Pública Federal, ou ainda nos estados, Distrito Federal e municípios, caso envolvam recursos da União, pelo período de dois anos;
9.5. dar ciência deste acórdão aos interessados e responsáveis.

Representação a respeito de possíveis irregularidades ocorridas em licitações para aquisição de material bibliográfico por parte de Instituições Federais de Ensino Superior (Ifes). Análise das oitivas.

Fundação Universidade Federal do Maranhão; Instituto Federal de Educação, Ciência e Tecnologia Farroupilha; Instituto Federal de Educação, Ciência e Tecnologia da Bahia; Instituto Federal de Educação, Ciência e Tecnologia de Roraima; Instituto Federal de Educação, Ciência e Tecnologia de Sergipe; Instituto Federal de Educação, Ciência e Tecnologia do Amapá; Instituto Federal de Educação, Ciência e Tecnologia do Ceará; Instituto Federal de Educação, Ciência e Tecnologia do Espírito Santo; Instituto Federal de Educação, Ciência e Tecnologia do Norte de Minas Gerais; Instituto Federal de Educação, Ciência e Tecnologia do Paraná; Instituto Federal de Educação, Ciência e Tecnologia do Piauí; Universidade Federal da Fronteira Sul; Universidade Federal de Minas Gerais; Universidade Federal do Cariri.

3. Interessados/Responsáveis:
3.1. Responsáveis: Dias Distribuidora de Livros Ltda (07.341.940/0001-93); Gd Distribuidora de Livros Ltda (02.755.013/0001-04); Helen Paula Caitana Dias Eireli (27.448.432/0001-16)..

13.1. Ministros presentes: Bruno Dantas (Presidente), Aroldo Cedraz, Jorge Oliveira, Antonio Anastasia e Jhonatan de Jesus.
13.2. Ministros-Substitutos convocados: Marcos Bemquerer Costa (Relator) e Weder de Oliveira.

MARCOS BEMQUERER

Adoto, como relatório, a instrução da então Secretaria de Controle Externo da Educação, da Cultura e do Desporto (SecexEducação) , peça 137, cujas análises e proposta de encaminhamento contaram com a anuência dos respectivos dirigentes, peças 138 e 139.
Transcrevo a instrução a seguir, in verbis:
"INTRODUÇÃO
1.	Cuidam os autos de representação a respeito de possível conluio e fraude em licitações para aquisição de material bibliográfico das seguintes Instituições Federais de Ensino (Ifes) :
a) Instituto Federal de Educação, Ciência e Tecnologia do Norte de Minas Gerais - Pregão Eletrônico 4/2019 (UG 158377) ; 
b) Instituto Federal de Educação, Ciência e Tecnologia do Piauí - Pregão Eletrônico 7/2019 (UG 155207) ;
c) Instituto Federal de Educação, Ciência e Tecnologia do Amapá - Pregão Eletrônico 9/2019 (UG 158150) ;
d) Instituto Federal do Paraná - Pregão Eletrônico 27/2018 (UG 158009) ;
e) Instituto Federal de Educação, Ciência e Tecnologia Farroupilha - Pregão Eletrônico 2/2019 (UG 158505) ;
f) Instituto Federal de Educação, Ciência e Tecnologia de Roraima - Pregão Eletrônico 16/2018 (UG 158350) ;
g) Instituto Federal de Educação, Ciência e Tecnologia de Sergipe - Pregão Eletrônico 5/2019 (UG 158134) ;
h) Instituto Federal de Educação, Ciência e Tecnologia do Espírito Santo - Pregão Eletrônico 1/2019 (UG 158885) ;
i) Instituto Federal de Educação, Ciência e Tecnologia da Bahia - Pregão Eletrônico 3/2019 (UG 158145) ;
j) Instituto Federal de Educação, Ciência e Tecnologia do Ceará - Pregão Eletrônico 1/2017 (UG 158324) ;
k) Fundação Universidade Federal do Maranhão - Pregão Eletrônico 26/2018 (UG 154041) ;
l) Universidade Federal de Minas Gerais - Pregão Eletrônico 13/2018 (UG 153254) ;
m) Universidade Federal da Fronteira Sul - Pregão Eletrônico 20/2019 (UG 158517) ; e 
n) Universidade Federal do Cariri - Pregão Eletrônico 13/2019 (UG 158719) .
2.	Nessas licitações havia sido identificado possível conluio envolvendo as licitantes Helen Paula Caitana Dias Eireli (CNPJ 27.448.432/0001-16) , GD Distribuidora de Livros Ltda. (CNPJ 02.755.013/0001-04) e Dias Distribuidora de Livros Ltda. (CNPJ 07.341.940/0001-93) .
HISTÓRICO
3.	O conluio entre as licitantes Helen Paula Caitana Dias Eireli, GD Distribuidora de Livros Ltda. e Dias Distribuidora de Livros Ltda. foi observado a partir de um conjunto de indícios convergentes, descritos a seguir: 
	a) um grupo familiar é responsável pelas três empresas, cuja composição societária inclui o Sr. Paulo Ezequiel Dias (CPF XXX.582.746-XX) e seus três filhos, Eduardo Goncalves Dias (CPF XXX.838.456-XX) , Heberth Goncalves Dias (CPF XXX.339.941-XX) e Helen Paula Caitana Dias (CPF XXX.199.956-XX) (peças 3, 4 e 5) ;
	b) as três empresas estão estabelecidas em um mesmo imóvel, situado na Avenida Clara Nunes, Bairro Renascença, em Belo Horizonte/MG;
	c) as empresas possuem mesmo contador, procuradores em comum e um mesmo número de telefone de contato; 
	d) os diversos lances com endereço IP idêntico foram enviados pelas referidas empresas ao Comprasnet, inclusive durante a disputa de um mesmo item licitado (peças 91 a 104) ; e
	e) o conluio resultou em benefício comprovado às licitantes em algumas licitações.
4.	A tabela a seguir enumera as quatorze licitações selecionadas para exame, com informações sobre o valor global da Ata de Registro de Preços (ARP) resultante do certame, o somatório dos itens adjudicados às empresas Helen Paula Caitana Dias Eireli, GD Distribuidora de Livros Ltda. e Dias Distribuidora de Livros Ltda. e a quantidade total de participantes:
	Licitação
	Valor Global da ARP (R$) 
	Helen Paula Caitana Dias Eireli (R$) 
	GD Distribuidora de Livros Ltda. (R$) 
	Dias Distribuidora de Livros Ltda. (R$) 
	*Quantidade total de participantes

	1 - Pregão 4/2019 - UG 158377
	1.716.070,58
	50.888,00
	1.665.182,58
	Não participou
	5

	2 - Pregão 7/2019 - UG 155207
	3.120.941,29
	Participou, mas não venceu
	1.411.426,13
	Não participou
	15

	3 - Pregão 9/2019 - UG 158150
	778.537,93
	Participou, mas não venceu
	772.209,13
	Não participou
	10

	4 - Pregão 27/2018 - UG  158009
	774.512,69
	169.106,83
	Não participou
	392.893,21
	10

	5 - Pregão 2/2019 - UG 158505
	1.089.830,66
	150.598,56
	444.760,99
	Não participou
	9

	6 - Pregão 16/2018 - UG 158350
	721.557,44
	46.200,00
	Participou, mas não venceu
	Não participou
	12

	7 - Pregão 5/2019 - UG 158134
	978.750,00
	978.750,00
	Participou, mas não venceu
	Não participou
	4

	8 - Pregão 1/2019 - UG 158885
	2.334.666,76
	113.772,32
	Participou, mas não venceu
	Não participou
	17

	9 - Pregão 3/2019 - UG 158145
	773.398,41
	614.755,77
	Participou, mas não venceu
	Não participou
	16

	10 - Pregão 1/2017 - UG 158324
	3.928.696,04
	Não participou
	Participou, mas não venceu
	2.631.657,60
	11

	11 - Pregão 26/2018 - UG 154041
	6.771.672,35
	3.928.083,26
	Participou, mas não venceu
	Não participou
	10

	12 - Pregão 13/2018 - UG 153254
	901.284,30
	367.402,74
	Participou, mas não venceu
	Não participou
	18

	13 - Pregão 20/2019 - UG 158517
	2.182.920,00
	Participou, mas não venceu
	458.500,00
	Não participou
	13

	14 - Pregão 13/2019 - UG 158719
	1.729.237,90
	Participou, mas não venceu
	1.099.368,26
	Não participou
	6

Fonte: elaborada pela SecexEducação a partir de informações consignadas no Comprasnet (Ata de Realização do Pregão e Resultado por Fornecedor) . 
*Os itens licitados em cada certame não foram disputados, necessariamente, por todas as licitantes indicadas nesta coluna.
5.	As licitações tinham por objetivo a aquisição de material bibliográfico composto por publicações nacionais e estrangeiras de diversas áreas do saber (livros e outras mídias) . As atas das licitações constam nas peças 106-119. 
6.	A soma do valor das ARP das quatorze licitações corresponde a R$ 27.802.076,35, conforme informações obtidas no Portal Comprasnet (somatório dos valores da segunda coluna da tabela) .
7.	Não houve participação simultânea das três empresas em qualquer das licitações mencionadas na tabela, ou seja, em cada pregão a participação ocorreu sempre envolvendo duas das três empresas, inclusive disputando os mesmos itens dos certames.
8.	A partir de consulta à base de dados da Receita Federal (peças 3, 4 e 5) foi possível constatar que as empresas são pertencentes um grupo de pessoas com estreitos laços familiares (pai e três irmãos) , situam-se em endereços muito próximos, possuem contador em comum e número de telefone idêntico.
9.	A relação de parentesco e o quadro societário das três empresas estão descritos a seguir:
	a) Helen Paula Caitana Dias e Heberth Goncalves Dias, que são irmãos, formam o quadro societário da empresa Helen Paula Caitana Dias Eireli (CNPJ 27.448.432/0001-16) (peça 3) ;
	b) Eduardo Goncalves Dias e Heberth Goncalves Dias, que são irmãos, compõem a sociedade da empresa Dias Distribuidora de Livros Ltda. (CNPJ 07.341.940/0001-93) (peça 5) ; e
	c) Eduardo Goncalves Dias é o responsável pela empresa GD Distribuidora de Livros Ltda. (CNPJ 02.755.013/0001-04) , que possui em seu quadro societário Paulo Ezequiel Dias, pai dos três irmãos (peça 4) . 	
10.	Foi elaborado um gráfico para melhor demonstrar a relação de parentesco e o quadro societário das empresas (peça 1) .
11.	No que diz respeito ao endereço das licitantes, foi observado inicialmente que as três estão situadas próximas umas das outras, conforme as informações constantes na base de dados da Receita Federal (peças 3, 4 e 5) :
	a) Helen Paula Caitana Dias Eireli: Avenida Clara Nunes, nº 25, Loja A, bairro Renascença, Belo Horizonte/MG;
	b) GD Distribuidora de Livros Ltda.: Avenida Clara Nunes, nº 25, Loja B, bairro Renascença, Belo Horizonte/MG; e
	c) Dias Distribuidora de Livros Ltda.: Avenida Clara Nunes, nº 29, bairro Renascença, Belo Horizonte/MG.
12.	Com auxílio do Google Maps, foi possível constatar que as três empresas funcionam, na verdade, em um mesmo imóvel, considerando as imagens a seguir:
	Figura 1: Fachada com numerações em destaque. A empresa Helen Paula Caitana Dias Eireli ocupa o nº 25-A, a empresa GD Distribuidora de Livros Ltda. ocupa o nº 25- B e a empresa Dias Distribuidora de Livros Ltda. ocupa o nº 29 da Avenida Clara Nunes, bairro Renascença, Belo Horizonte/MG. A imagem indica se tratar de um mesmo imóvel (fonte: Google Maps) .
	Figura 2: Fachada com numerações em destaque. A empresa Helen Paula Caitana Dias Eireli ocupa o nº 25-A, a empresa GD Distribuidora de Livros Ltda. ocupa o nº 25-B e a empresa Dias Distribuidora de Livros Ltda. ocupa o nº 29 da Avenida Clara Nunes, bairro Renascença, Belo Horizonte/MG. A imagem indica se tratar de um mesmo imóvel (fonte: Google Maps) .
13.	A consulta à base de dados da Receita Federal (peças 3, 4 e 5) permitiu verificar que as empresas também possuem em comum os seguintes registros:
	a) o mesmo contador - Sr. Hellimar Ramos de Freitas (CPF XXX.201.526-XX) ; e
	b) o mesmo número de telefone - (31) 2551-1274.
14.	Com o objetivo de verificar a existência de mais vínculos entre as licitantes, foi expedida diligência ao Cartório do 4º Ofício de Notas de Belo Horizonte/MG, para que fossem enviadas cópias das procurações outorgadas pelas empresas (peça 42) .
15.	A resposta enviada pelo Cartório do 4º Ofício de Notas (peça 72) revelou que as três empresas possuem procuradores em comum, conforme descrito a seguir:
	a) Fabio Henrique Gomes de Oliveira Santos foi nomeado procurador das empresas Helen Paula Caitana Dias Eireli e Dias Distribuidora de Livros Ltda.; e
	b) Heberth Goncalves Dias (um dos irmãos) foi nomeado procurador das empresas Helen Paula Caitana Dias Eireli e GD Distribuidora de Livros Ltda.
16.	Também foram solicitados via diligência os processos administrativos das licitações mencionadas nesta instrução. As Ifes responsáveis pela condução dos certames apresentaram cópia dos processos, que foram inseridos ao longo das peças 65 a 89 destes autos.
17.	Além dos diversos vínculos mencionados anteriormente, a apresentação de lances com mesmo endereço IP indica ter havido a concretização de atos com o intuito de fraudar os certames. Com auxílio da ferramenta "Mapa de Risco nas Aquisições" (Marina) , foram observados indícios de existência de lances com endereço de IP idêntico, inclusive durante a disputa de um mesmo item licitado, enviados pelas empresas nos pregões eletrônicos examinados.
18.	Assim, com o objetivo de verificar as informações consignadas no painel Marina, foi realizada diligência ao Departamento de Normas e Sistemas de Logística (Delog) , órgão do Ministério da Economia responsável por operacionalizar as atividades do Portal de Compras do Governo Federal, para que fossem encaminhados os endereços IP nos quais foram registradas as propostas e os lances apresentados nas licitações enumeradas na tabela mencionada no item 4 desta instrução, bem como o login e o CPF dos usuários habilitados no Comprasnet para realizarem procedimentos em nome dessas referidas empresas (peça 30) . As diligências foram autorizadas em despacho do Ministro Relator (peça 14) .
19.	Como resposta, foram encaminhadas a este Tribunal planilhas com o log contendo os endereços IPs utilizados nos pregões citados e as informações de login e CPF dos usuários habilitados. Em virtude de o sistema e-TCU não suportar os arquivos em formato planilha, os documentos foram inseridos como "itens não digitalizáveis" da peça 73.
20.	Com base no conteúdo dessas planilhas, foram elaborados arquivos no formato PDF com as evidências coletadas (peças 91 a 104) .
21.	O IP idêntico nos lances enviados pelas empresas pode ser constatado nas evidências indicadas a seguir:
	a) Pregão Eletrônico 4/2019 (UG 158377) - Instituto Federal de Educação, Ciência e Tecnologia do Norte de Minas Gerais: os lances enviados ao Comprasnet pelas empresas Helen Paula Caitana Dias Eireli e GD Distribuidora de Livros Ltda. partiram do mesmo endereço IP 201.17.250.126 (peça 91) ;
	b) Pregão Eletrônico 7/2019 (UG 155207) - Instituto Federal de Educação, Ciência e Tecnologia do Piauí: os lances enviados ao Comprasnet pelas empresas Helen Paula Caitana Dias Eireli e GD Distribuidora de Livros Ltda. partiram do mesmo endereço IP 201.17.247.161 (peça 92) ;
	c) Pregão Eletrônico 9/2019 (UG 158150) - Instituto Federal de Educação, Ciência e Tecnologia do Amapá: os lances enviados ao Comprasnet pelas empresas Helen Paula Caitana Dias Eireli e GD Distribuidora de Livros Ltda. partiram do mesmo endereço IP 201.17.245.208 (peça 93) ;
	d) Pregão Eletrônico 27/2018 (UG 158009) - Instituto Federal do Paraná: os lances enviados ao Comprasnet pelas empresas Helen Paula Caitana Dias Eireli e Dias Distribuidora de Livros Ltda. partiram do mesmo endereço IP 186.206.220.221 (peça 94) ;
	e) Pregão Eletrônico 2/2019 (UG 158505) - Instituto Federal de Educação, Ciência e Tecnologia Farroupilha: os lances enviados ao Comprasnet pelas empresas Helen Paula Caitana Dias Eireli e GD Distribuidora de Livros Ltda. partiram do mesmo endereço IP 201.17.250.126 (peça 95) ;
	f) Pregão Eletrônico 16/2018 (UG 158350) - Instituto Federal de Educação, Ciência e Tecnologia de Roraima: os lances enviados ao Comprasnet pelas empresas Helen Paula Caitana Dias Eireli e GD Distribuidora de Livros Ltda. partiram do mesmo endereço IP 201.17.243.175 (peça 96) ;
	g) Pregão Eletrônico 5/2019 (UG 158134) - Instituto Federal de Educação, Ciência e Tecnologia de Sergipe: os lances enviados ao Comprasnet pelas empresas Helen Paula Caitana Dias Eireli e GD Distribuidora de Livros Ltda. partiram do mesmo endereço IP 201.17.247.161 (peça 97) ;
	h) Pregão Eletrônico 1/2019 (UG 158885) - Instituto Federal de Educação, Ciência e Tecnologia do Espírito Santo: os lances enviados ao Comprasnet pelas empresas Helen Paula Caitana Dias Eireli e GD Distribuidora de Livros Ltda. partiram do mesmo endereço IP 201.17.245.208 (peça 98) ;
	i) Pregão Eletrônico 3/2019 (UG 158145) - Instituto Federal de Educação, Ciência e Tecnologia da Bahia: os lances enviados ao Comprasnet pelas empresas Helen Paula Caitana Dias Eireli e GD Distribuidora de Livros Ltda. partiram do mesmo endereço IP 201.17.247.161 (peça 99) ;
	j) Pregão Eletrônico 1/2017 (UG 158324) - Instituto Federal de Educação, Ciência e Tecnologia do Ceará: os lances enviados ao Comprasnet pelas empresas GD Distribuidora de Livros Ltda. e Dias Distribuidora de Livros Ltda. partiram do mesmo endereço IP 177.182.9.32 (peça 100) ;
	k) Pregão Eletrônico 26/2018 (UG 154041) - Fundação Universidade Federal do Maranhão: os lances enviados ao Comprasnet pelas empresas Helen Paula Caitana Dias Eireli e GD Distribuidora de Livros Ltda. partiram do mesmo endereço IP partiram dos mesmos endereços IP 177.182.9.32 e 186.206.220.221 (peça 101) ;
	l) Pregão Eletrônico 13/2018 (UG 153254) - Universidade Federal de Minas Gerais: os lances enviados ao Comprasnet pelas empresas Helen Paula Caitana Dias Eireli e GD Distribuidora de Livros Ltda. partiram do mesmo endereço IP 186.206.220.221 (peça 102) ;
	m) Pregão Eletrônico 20/2019 (UG 158517) - Universidade Federal da Fronteira Sul: os lances enviados ao Comprasnet pelas empresas Helen Paula Caitana Dias Eireli e GD Distribuidora de Livros Ltda. partiram do mesmo endereço IP 201.17.247.161 (peça 103) ; e
	n) Pregão Eletrônico 13/2019 (UG 158719) - Universidade Federal do Cariri: os lances enviados ao Comprasnet pelas empresas Helen Paula Caitana Dias Eireli e GD Distribuidora de Livros Ltda. partiram dos mesmos endereços IP 201.17.250.126 e 201.17.247.161 (peça 104) .
22.	Da lista anterior, por exemplo, podem ser observadas, no Pregão Eletrônico 2/2019 do Instituto Federal de Educação, Ciência e Tecnologia Farroupilha (UG 158505) , centenas de lances com o mesmo endereço IP nº 201.17.250.126 enviados pelas empresas Helen Paula Caitana Dias Eireli e GD Distribuidora de Livros Ltda. (peça 95) .
23.	Portanto, constata-se que houve a apresentação de lances com mesmo endereço IP, inclusive durante a disputa de um mesmo item licitado, enviados pelas empresas Helen Paula Caitana Dias Eireli, GD Distribuidora de Livros Ltda. e Dias Distribuidora de Livros Ltda. Conforme mencionado anteriormente, não houve participação simultânea das três empresas nas licitações mencionadas, ou seja, em cada pregão a participação ocorreu sempre envolvendo duas das três empresas do grupo familiar.
24.	Para a configuração de fraude à licitação é desnecessário que os atos praticados pelas licitantes tenham logrado êxito. Segundo a jurisprudência dominante deste Tribunal, a caracterização da fraude à licitação não está associada ao seu resultado, ou seja, ao sucesso da empreitada. Logo, se o conjunto de elementos colacionados até aqui, apreciados em conjunto, já bastaria para evidenciar um comportamento ilícito das três licitantes, os fatos descritos a seguir indicam que o conluio resultou em benefício comprovado a pelo menos duas delas, em ao menos três licitações, quais sejam: Pregão Eletrônico 9/2019 do Instituto Federal de Educação, Ciência e Tecnologia do Amapá, Pregão Eletrônico 4/2019 do Instituto Federal de Educação, Ciência e Tecnologia do Norte de Minas Gerais e Pregão Eletrônico 2/2019 do Instituto Federal de Educação, Ciência e Tecnologia Farroupilha.
25.	No Pregão Eletrônico 9/2019 do Instituto Federal de Educação, Ciência e Tecnologia do Amapá, durante a fase de desempate de lances ME/EPP, a licitante Helen Paula Caitana Dias Eireli deixou o prazo expirar e não apresentou proposta para o item 1 da licitação (peça 84, p. 429-430) . Sua última proposta durante a fase normal de lances havia sido um desconto de 37%. Na condição de empresa ME/EPP, a licitante teve a chance de apresentar um desconto maior para vencer a disputa pelo item. Encerrada, sem sucesso, a fase de desempate ME/EPP, o certame prosseguiu com a convocação da empresa GD Distribuidora de Livros Ltda., que não possuía a condição de ME/EPP e havia ofertado um percentual de desconto de 37,71% (peça 84, p. 430) . Caso tivesse ofertado um desconto maior que este, durante a fase de lances ME/EPP, a licitante Helen Paula Caitana Dias Eireli teria vencido a disputa, porém isso não seria vantajoso para ela, pois o valor que seria obtido pelo item seria menor. O comportamento indica a utilização da condição de ME/EPP de uma das licitantes para beneficiar outra empresa do mesmo grupo familiar, conforme informações compiladas a seguir a partir da Ata do Pregão Eletrônico 9/2019:
Fonte: elaborado pela SecexEducação a partir de informações consignadas na Ata do Pregão Eletrônico 9/2019 do Instituto Federal de Educação do Amapá (peça 84, p. 429-430) .
26.	No Pregão Eletrônico 4/2019 do Instituto Federal de Educação, Ciência e Tecnologia do Norte de Minas Gerais, observou-se uma baixa disputa nos lances apresentados para o item 1 da licitação (disputa simulada) . O item 1 foi vencido pela GD Distribuidora de Livros Ltda., com um desconto de 36,39% (peça 77, p. 187) , sendo que o edital (peça 77, p. 158) havia previsto um percentual médio de desconto de 36,3871% sobre o valor estimado do item (R$ 2.617.800,00) , o que representou uma diferença ínfima entre o percentual de desconto obtido e o percentual de desconto previsto (diferença de 0,0029%) , ou seja, pouco vantajoso para o certame. Somente outras quatro licitantes, entre elas a Helen Paula Caitana Dias Eireli, participaram da disputa deste item, contudo apresentaram propostas que não poderiam ser aceitas (lances com desconto muito inferior ao percentual mínimo previsto) , conforme se demonstra na sequência, a partir de informações extraídas da Ata do Pregão Eletrônico 4/2019:
Fonte: elaborado pela SecexEducação a partir de informações consignadas na Ata do Pregão Eletrônico 4/2019 do Instituto Federal de Educação, Ciência e Tecnologia do Norte de Minas Gerais (peça 77, p. 187) .
27.	No Pregão Eletrônico 2/2019 do Instituto Federal de Educação, Ciência e Tecnologia Farroupilha, foi observada a repetição de um padrão de propostas figurativas e irrisórias. A empresa Helen Paula Caitana Dias Eireli, concorrente habitual em licitações de material bibliográfico, se limitou a apresentar lance único e com desconto de apenas 1% sobre o preço estimado da contratação em ao menos 38 de um total de 64 itens licitados, sendo que 22 desses itens foram vencidos pela empresa GD Distribuidora de Livros Ltda., o que indica a simulação de uma disputa entre as duas empresas do grupo familiar. É comum que propostas figurativas sejam concebidas para dar a aparência de uma concorrência genuína entre as licitantes. A atuação das duas empresas é demonstrada a seguir, a partir de informações contidas em planilha à peça 105, elaborada com base na Ata do Pregão Eletrônico 2/2019 do Instituto Federal de Educação, Ciência e Tecnologia Farroupilha (peça 110) :
Fonte: Reprodução parcial da planilha com 64 itens (peça 105) , elaborada com base na Ata do Pregão Eletrônico 2/2019 do Instituto Federal de Educação, Ciência e Tecnologia Farroupilha (peça 110) .
28.	O vínculo estreito entre as empresas contrariou a regra prevista na Instrução Normativa-SLTI 2, de 16/9/2009, vigente à época das licitações, que estabelecia a obrigatoriedade de apresentação da "Declaração de Elaboração Independente de Proposta", uma vez que a relação de parentesco de seus proprietários, o uso do mesmo IP para o acesso ao Comprasnet, o compartilhamento do mesmo imóvel e da mesma infraestrutura de rede propiciaram a comunicação e a discussão do conteúdo das propostas entre as empresas do grupo familiar antes da adjudicação do objeto licitado, bem como toda a possibilidade de ajustes, estratégias e combinações.
29.	Por esse motivo considera-se fraudulenta, por exemplo, a declaração de elaboração independente de proposta apresentada pelo representante da GD Distribuidora de Livros Ltda., inserida nos autos do Pregão Eletrônico 7/2019 do Instituto Federal de Educação, Ciência e Tecnologia do Piauí (peça 57, p. 73) , uma vez que a empresa Helen Paula Caitana Dias Eireli também participou da disputa dos mesmos itens licitados. Além dos vínculos já apontados, foi constatada a apresentação de lances com mesmo endereço IP nesta licitação, conforme demonstrado anteriormente nesta instrução (peça 92) .
30.	A partir do exame feito em instrução anterior (peça 120) , foi definida a responsabilidade por conluio e fraude de licitações para aquisição de material bibliográfico de Instituições Federais de Ensino, o que ensejou a oitiva das empresas Helen Paula Caitana Dias Eireli, GD Distribuidora de Livros Ltda. e Dias Distribuidora de Livros Ltda. para que apresentassem suas manifestações. 
31.	Os ofícios de oitiva constam nas peças 126-128. As manifestações apresentadas pelas empresas GD Distribuidora de Livros Ltda., Dias Distribuidora de Livros Ltda. e Helen Paula Caitana Dias Eireli constam, respectivamente, nas peças 132-134.
EXAME TÉCNICO
32.	As empresas foram chamadas em oitiva por fraude de licitações para aquisição de material bibliográfico de Instituições Federais de Ensino, considerando as seguintes condutas:
	I - Helen Paula Caitana Dias Eireli: 
	a) acessar o sistema Comprasnet e apresentar lances com endereço de IP idêntico ao das empresas GD Distribuidora de Livros Ltda. e Dias Distribuidora de Livros Ltda.;
b) simular competitividade com a empresa GD Distribuidora de Livros Ltda. no Pregão Eletrônico 4/2019 do Instituto Federal de Educação, Ciência e Tecnologia do Norte de Minas Gerais, em razão da baixa disputa nos lances apresentados no item 1 da licitação;
c) simular competitividade com a empresa GD Distribuidora de Livros Ltda. através da apresentação de propostas figurativas e irrisórias no Pregão Eletrônico 2/2019 (UG 158505) do Instituto Federal de Educação, Ciência e Tecnologia Farroupilha; e
d) aproveitar-se da condição de ME/EPP para beneficiar a empresa GD Distribuidora de Livros Ltda., no Pregão Eletrônico 9/2019 do Instituto Federal de Educação do Amapá.
II - GD Distribuidora de Livros Ltda.:
a) acessar o sistema Comprasnet e apresentar lances com endereço de IP idêntico ao das empresas Helen Paula Caitana Dias Eireli e Dias Distribuidora de Livros Ltda.;
b) simular competitividade com a empresa Helen Paula Caitana Dias Eireli no Pregão Eletrônico 4/2019 do Instituto Federal de Educação, Ciência e Tecnologia do Norte de Minas Gerais, em razão da baixa disputa nos lances apresentados no item 1 da licitação;
c) simular competitividade com a empresa Helen Paula Caitana Dias Eireli no Pregão Eletrônico 2/2019 (UG 158505) do Instituto Federal de Educação, Ciência e Tecnologia Farroupilha, em razão da existência de propostas figurativas e irrisórias de lance único e com desconto de apenas 1% sobre o preço estimado da contratação, enviadas pela empresa Helen Paula Caitana Dias Eireli em ao menos 38 itens da licitação, dentre os quais 22 desses itens foram vencidos pela empresa GD Distribuidora de Livros Ltda.; e 
d) beneficiar-se da condição de ME/EPP da empresa Helen Paula Caitana Dias Eireli, no Pregão Eletrônico 9/2019 do Instituto Federal de Educação do Amapá, pois durante a fase de desempate de lances ME/EPP, a licitante Helen Paula Caitana Dias Eireli deixou o prazo expirar e não apresentou proposta para o item 1 da licitação, o que resultou na convocação da empresa GD Distribuidora de Livros Ltda.
III - Dias Distribuidora de Livros Ltda.: acessar o sistema Comprasnet e apresentar lances com endereço de IP idêntico ao das empresas GD Distribuidora de Livros Ltda. e Helen Paula Caitana Dias Eireli.
33.	Para mais detalhes sobre as condutas imputadas, verificar a proposta de encaminhamento da última instrução (peça 120) , que foi encaminhada junto aos ofícios de oitiva às três empresas.
34.	Como nexo de causalidade, foi apontado que a relação de parentesco de seus proprietários, o uso do mesmo IP para o acesso ao Comprasnet, o compartilhamento do mesmo imóvel e da mesma infraestrutura de rede propiciaram a comunicação e a discussão do conteúdo das propostas entre as empresas do grupo familiar antes da adjudicação do objeto licitado, bem como o estabelecimento de ajustes, estratégias e combinações com o intuito de fraudar diversas licitações para aquisição de material bibliográfico de Instituições Federais de Ensino.
35.	Cumpre registrar que as três empresas apresentaram manifestações idênticas. 
Manifestações
36.	As empresas Helen Paula Caitana Dias Eireli, GD Distribuidora de Livros Ltda. e Dias Distribuidora de Livros Ltda. alegaram que em nenhum momento fraudaram ou tentaram fraudar as licitações e que nunca esconderam o fato de terem sócios em comum, pois inexiste dispositivo na Lei 8.666/1993 que proíba a participação de licitante nesta condição. Logo, empresas com o mesmo sócio podem participar normalmente dos processos licitatórios concomitantemente.
37.	Segundo as empresas, as situações de impedimento para participar de licitação estão previstas no rol taxativo do art. 9º da Lei 8.666/1993. Entre as hipóteses não consta a proibição a empresas distintas que tenham o mesmo sócio.
38.	Mencionaram alguns julgados deste Tribunal, entre os quais, o Acórdão 526/2013-TCU-Plenário, de relatoria do Ministro Marcos Bemquerer, onde consta que a participação simultânea de empresas com sócios comuns em licitação não afronta a legislação vigente e somente merece ser considerada irregular quando puder alijar do certame outros potenciais participantes, como nos casos de: a) convite; b) contratação por dispensa de licitação; c) existência de relação entre as licitantes e a empresa responsável pela elaboração do projeto executivo; e d) contratação de uma das empresas para fiscalizar serviço prestado por outra.
39.	Trouxeram à baila o Acórdão 2803/2016-TCU-Plenário, de relatoria do Ministro André de Carvalho, onde se afirma que a demonstração de fraude à licitação exigiria a evidenciação do nexo causal entre a conduta das empresas com sócios em comum ou em relação de parentesco e a frustração dos princípios e dos objetivos da licitação.
40.	Argumentaram que não há que se falar em conluio e/ou fraude, pois, diferentemente do pregão presencial, no pregão eletrônico todos os licitantes podem dar lances a qualquer momento. Nas licitações em exame houve entre cinco e dezoito empresas participantes, concluindo que não houve nestes certames restrição à competitividade, fraude ou conluio.
41.	Assim, afirmam que não fraudaram e/ou agiram em conluio e que várias empresas participaram das licitações, restando comprovada a ampla competição nos certames e que a defesa apresentada encontra guarita no princípio da legalidade.
42.	Por fim, cada empresa pede que não seja aplicada nenhuma sanção para si, nem para as outras, uma vez que estão amparadas na legislação e na jurisprudência dominante, restando comprovado que houve ampla competição nos certames e a prova disto foram as inúmeras propostas cadastradas e que estavam aptas a dar lances (peças 132, 133 e 134) .
Análise
43.	O conjunto de fatos coletados nestes autos explicitam um vínculo estreito entre as empresas Helen Paula Caitana Dias Eireli, GD Distribuidora de Livros Ltda. e Dias Distribuidora de Livros Ltda., merecendo destaque o uso da mesma infraestrutura de rede para o acesso ao Comprasnet, a relação familiar do quadro societário e o compartilhamento de um mesmo imóvel como endereço comercial das três empresas. 
44.	Deve-se reconhecer, tal como afirmado pelas defendentes, que não há vedação legal à participação, em uma mesma licitação, de empresas com sócios em comum. A própria jurisprudência deste Tribunal entende que a participação de sociedades coligadas em um mesmo certame licitatório, por si só, não é considerada um ato ilícito. Contudo, essas relações podem e devem ser levadas em conta sempre que houver indícios consistentes de conluio, especialmente quando há vínculo de parentesco entre os sócios em comum de empresas licitantes que resolvem participar de um mesmo certame, disputando, inclusive, os mesmos itens licitados, o que exige uma investigação ainda mais acurada.
45.	A defesa apresentada pelas três empresas funda-se especialmente na quantidade de participantes das licitações em exame e, por esse motivo, alegam que não se poderia afirmar a existência de restrição à competitividade, tampouco fraude ou conluio. De fato, segundo a última coluna da tabela constante no parágrafo 4 desta instrução, quatro licitantes participaram do certame em que houve a menor quantidade de competidores, enquanto o maior número foi verificado na que teve dezoito. Contudo, cabe alertar que os itens licitados em cada certame não foram disputados, necessariamente, por todas as licitantes indicadas naquela coluna.
46.	A despeito disso, a quantidade de participantes não possui, obrigatoriamente, relação de causa e efeito com a ocorrência de conluio e fraude de licitação. É possível que haja uma combinação ilícita entre alguns dos participantes, independentemente de quantos tenham concorrido no certame. A licitação pode até ter alcançado o objetivo de selecionar a proposta mais vantajosa para a Administração Púbica e o fraudador sequer ter obtido o sucesso em seu intento, pois, conforme já mencionado, a caracterização da fraude à licitação não está associada ao seu resultado, ou seja, ao sucesso da empreitada. Configura, em analogia ao direito penal, ilícito de mera conduta, sendo suficiente a demonstração de o fraudador ter praticado simulação para conferir vantagem para si ou para outrem, conforme Acórdão 2908/2017-TCU-Plenário, de relatoria do Ministro André de Carvalho.
47.	Necessário registrar que as empresas não apresentaram quaisquer argumentos em suas manifestações para esclarecer especificamente as condutas que lhe foram imputadas. 
48.	As empresas Helen Paula Caitana Dias Eireli e GD Distribuidora de Livros Ltda. nada mencionaram a respeito da utilização da condição de ME/EPP da primeira para beneficiar a segunda no Pregão Eletrônico 9/2019 do Instituto Federal de Educação, Ciência e Tecnologia do Amapá. Conforme já destacado no parágrafo 25 desta instrução, caso tivesse ofertado um desconto maior, durante a fase de lances ME/EPP, a licitante Helen Paula Caitana Dias Eireli teria vencido a disputa e com um preço vantajoso para a Administração Pública, não, porém, para a licitante, pois o valor que ela teria obtido pelo item seria menor. A fase de desempate ME/EPP foi encerrada sem sucesso e o certame prosseguiu com a convocação da empresa GD Distribuidora de Livros Ltda., que não possuía a condição de empresa ME/EPP e que apresentou uma proposta final que não avançou no sentido de proporcionar um preço melhor para a instituição promovedora do certame. 
49.	As estratégias adotadas pelas empresas para a formação de conluio em licitações podem assumir formas variadas. A estratégia mencionada anteriormente assemelha-se à supressão de propostas ("bid suppresion") , quando a empresa pode se abster desde o início de participar do certame, ou, principalmente, à retirada de propostas ("bid withdrawal") , quando decide retirar sua proposta quando está concorrendo, a fim de que outra empresa, participante da estratégia, seja bem-sucedida em seu lugar.
50.	As empresas Helen Paula Caitana Dias Eireli e GD Distribuidora de Livros Ltda. também silenciaram sobre a baixa disputa nos lances apresentados para o item 1 do Pregão Eletrônico 4/2019 do Instituto Federal de Educação, Ciência e Tecnologia do Norte de Minas Gerais. Conforme examinado no parágrafo 26 desta instrução, o item foi vencido pela GD Distribuidora de Livros Ltda., com um desconto de 36,39%, sendo que o edital havia previsto um percentual médio de desconto de 36,3871% sobre o valor estimado do item, o que representou uma diferença ínfima entre o percentual de desconto obtido e o percentual de desconto previsto (desconto de apenas 0,0029%, resultante da diferença de 36,39% por 36,3871%) , ou seja, não tão vantajoso para a Administração Pública. Somente outras quatro licitantes, entre elas a Helen Paula Caitana Dias Eireli, participaram da disputa deste item, contudo apresentaram propostas que não poderiam ser aceitas (lances com desconto muito inferior ao percentual mínimo previsto) .
51.	O comportamento observado anteriormente possui alguma semelhança com a estratégia de apresentação de propostas fictícias ou de cobertura ("cover bidding") , concebidas para dar aparência de concorrência genuína entre os licitantes (disputa simulada) .
52.	Da mesma forma, a empresa Helen Paula Caitana Dias Eireli, concorrente habitual em licitações de material bibliográfico, calou-se a respeito da apresentação de lance único e com desconto de apenas 1% sobre o preço estimado da contratação em ao menos 38 de um total de 64 itens licitados no Pregão Eletrônico 2/2019 do Instituto Federal de Educação, Ciência e Tecnologia Farroupilha, dos quais 22 foram vencidos pela empresa GD Distribuidora de Livros Ltda., conforme apontado no parágrafo 27 desta instrução. O comportamento revela uma disputa simulada e uma certa "divisão de mercado" entre as duas empresas do grupo familiar. É comum que propostas figurativas sejam concebidas para dar a aparência de uma concorrência genuína entre as licitantes. 
53.	Por fim, as três empresas não apresentaram qualquer justificativa para o acesso ao sistema Comprasnet e a apresentação de lances com endereço de IP idêntico nas licitações mencionadas nesta instrução. Também não apresentaram informações sobre o fato de que o compartilhamento do mesmo imóvel e da mesma infraestrutura de rede propiciam a comunicação e a discussão do conteúdo das propostas entre as empresas do grupo familiar antes da adjudicação dos objetos licitados, bem como o estabelecimento de ajustes, estratégias e combinações com o intuito de fraudar licitações para aquisição de material bibliográfico de Instituições Federais de Ensino.
54.	Quanto à caracterização da fraude, impende destacar que as provas indiciárias não devem ser valoradas isoladamente. O conjunto de elementos colacionados devem ser apreciados em conjunto de modo a permitir que os indícios sejam cotejados mutuamente. E, quando analisados em conjunto, os indícios demonstram ser convergentes e concordantes.
55.	À luz do art. 46 da Lei 8.443/1992, a comprovação da fraude à licitação, no âmbito do TCU, se dá pela análise da conjunção das evidências presentes em cada caso concreto, seguindo o entendimento do Supremo Tribunal Federal (RE 68.006-MG) no sentido de que indícios são provas, se vários, convergentes e concordantes.
56.	Nesse sentido, conforme consta no Voto do Acórdão 57/2003-TCU-Plenário, de relatoria do Ministro Ubiratan Aguiar, o juízo de valor alcançado pelo julgador nos casos de sociedades empresárias que laboram em conluio com o intuito de fraudar licitações emerge sobretudo do conjunto de fatos coletados a partir do exame dos autos.
57.	Portanto, entende-se que o conjunto de indícios apontados nestes autos é suficiente para concluir que as empresas Helen Paula Caitana Dias Eireli, GD Distribuidora de Livros Ltda. e Dias Distribuidora de Livros Ltda. atuaram em conluio com o objetivo de fraudar licitações para aquisição de material bibliográfico de Instituições Federais de Ensino.
58.	Consequentemente, propõe-se que as três empresas sejam declaradas inidôneas para participar de licitações na Administração Pública Federal, nos termos do art. 46 da Lei 8.443/1992 e art. 271 do Regimento Interno do TCU. Quanto à extensão temporal da sanção, propõe-se que o prazo seja de 24 meses, adotando-se como referencial o art. 10 da Norma Operacional - Dirad 2/2017, do então Ministério do Planejamento, Desenvolvimento e Gestão, norma que dispõe sobre as condutas e a dosimetria na aplicação da penalidade de impedimento de licitar e contratar previstas no art. 7º da Lei 10.520/2002 (peça 136) .
Prazo de prescrição da pretensão punitiva
59.	Com relação à ocorrência da prescrição da pretensão punitiva, este Tribunal aprovou no Acórdão 1441/2016-TCU-Plenário, de relatoria do Ministro Walton Alencar Rodrigues, incidente de uniformização de jurisprudência em que firma o entendimento de que a matéria se subordina ao prazo prescricional de dez anos indicado no art. 205 do Código Civil, contado a partir da data de ocorrência da irregularidade a ser sancionada.
60.	No presente caso, considerando a licitação mais antiga, qual seja, o Pregão Eletrônico 1/2017 do Instituto Federal de Educação, Ciência e Tecnologia do Ceará, a sessão pública de apresentação dos lances foi realizada em 31/8/2017 (peça 115) .
61.	O ato que ordenou a oitiva das três empresas ocorreu em 10/5/2021 (peça 122) , antes, portanto, do transcurso de dez anos entre esse ato e os fatos impugnados, considerando o conjunto de todas as licitações mencionadas nesta instrução.
62.	Reconhecida a interrupção do prazo prescricional, nos termos do art. 202, inciso I, do Código Civil, inexiste no presente processo óbice ao exercício da ação punitiva por parte deste Tribunal.
CONCLUSÃO
63.	O exame das ocorrências descritas na seção "Exame Técnico" permitiu definir a responsabilidade por conluio e fraude de licitações para aquisição de material bibliográfico de Instituições Federais de Ensino, o que enseja, com fundamento no art. 46 da Lei 8.443/1992 e no art. 271 do Regimento Interno do TCU, a declaração de inidoneidade das empresas Helen Paula Caitana Dias Eireli, GD Distribuidora de Livros Ltda. e Dias Distribuidora de Livros Ltda. para participar de licitação na Administração Pública Federal no período de 24 meses.
PROPOSTA DE ENCAMINHAMENTO
64.	Ante todo o exposto, submetem-se os autos à consideração superior, propondo:
	a) considerar, no mérito, a presente representação procedente; 
	b) rejeitar as justificativas apresentadas pelas empresas Helen Paula Caitana Dias Eireli, GD Distribuidora de Livros Ltda. e Dias Distribuidora de Livros Ltda.; 
	c) declarar a inidoneidade das empresas Helen Paula Caitana Dias Eireli (CNPJ 27.448.432/0001-16) , GD Distribuidora de Livros Ltda. (CNPJ 02.755.013/0001-04) e Dias Distribuidora de Livros Ltda. (CNPJ 07.341.940/0001-93) para participar de licitação na Administração Pública Federal no período de 24 meses, nos termos do art. 46 da Lei 8.443/1992, art. 271 do Regimento Interno do TCU e art. 10 da Norma Operacional - Dirad 2/2017; e
	d) encaminhar cópia da decisão que vier a ser proferida às empresas Helen Paula Caitana Dias Eireli, GD Distribuidora de Livros Ltda. e Dias Distribuidora de Livros Ltda.
É o relatório.

não há

Não atuou.

REPRESENTAÇÃO. CONCLUIO ENTRE TRÊS SOCIEDADES EMPRESÁRIAS. QUADROS SOCIETÁRIOS COMPOSTOS POR PAI E FILHOS. DISPUTA PELOS MESMOS ITENS EM DIVERSOS PREGÕES ELETRÔNICOS. PROPOSTAS FIGURATIVAS. SIMULAÇAO DE CONCORRÊNCIA. COMPARTILHAMENTO DE IMÓVEL PARA SEDE FÍSICA, DE CONTADOR E DA INFRAESTRUTURA DE INFORMÁTICA. OITIVAS. REJEIÇÃO DAS ALEGAÇÕES DE DEFESA DAS EMPRESAS. DECLARAÇAO DE INIDONEIDADE. A

REPRESENTAÇÃO (REPR)

Unidade de Auditoria Especializada em Educação, Cultura, Esporte e Direitos Humanos (AudEducação).

Registro que atuo no processo em substituição ao Ministro Walton Alencar Rodrigues, nos termos da Portaria-TCU 23-SEAE, de 27/03/2023.
Cuidam os autos de representação, formulada pela então Secretaria de Controle Externo da Educação, consoante disposto no inciso VI do art. 237 do RI/TCU, a respeito de possível conluio e fraude em licitações para aquisição de material bibliográfico de 14 Instituições Federais de Ensino (Ifes) .
Por meio do despacho, peça 14, o E. Ministro Walton Alencar Rodrigues conheceu da representação por cumprir os requisitos atinentes à espécie e autorizei as diligências propostas na instrução inicial da unidade técnica.
A tabela a seguir enumera as quatorze licitações selecionadas para exame, com informações sobre o valor global da Ata de Registro de Preços (ARP) resultante do certame, o somatório dos itens adjudicados às empresas Helen Paula Caitana Dias Eireli, GD Distribuidora de Livros Ltda. e Dias Distribuidora de Livros Ltda. e a quantidade total de participantes:
	Licitação
	Valor Global da ARP (R$) 
	Helen Paula Caitana Dias Eireli (R$) 
	GD Distribuidora de Livros Ltda. (R$) 
	Dias Distribuidora de Livros Ltda. (R$) 
	*Quantidade total de participantes

	1 - Pregão 4/2019 - UG 158377
	1.716.070,58
	50.888,00
	1.665.182,58
	Não participou
	5

	2 - Pregão 7/2019 - UG 155207
	3.120.941,29
	Participou, mas não venceu
	1.411.426,13
	Não participou
	15

	3 - Pregão 9/2019 - UG 158150
	778.537,93
	Participou, mas não venceu
	772.209,13
	Não participou
	10

	4 - Pregão 27/2018 - UG  158009
	774.512,69
	169.106,83
	Não participou
	392.893,21
	10

	5 - Pregão 2/2019 - UG 158505
	1.089.830,66
	150.598,56
	444.760,99
	Não participou
	9

	6 - Pregão 16/2018 - UG 158350
	721.557,44
	46.200,00
	Participou, mas não venceu
	Não participou
	12

	7 - Pregão 5/2019 - UG 158134
	978.750,00
	978.750,00
	Participou, mas não venceu
	Não participou
	4

	8 - Pregão 1/2019 - UG 158885
	2.334.666,76
	113.772,32
	Participou, mas não venceu
	Não participou
	17

	9 - Pregão 3/2019 - UG 158145
	773.398,41
	614.755,77
	Participou, mas não venceu
	Não participou
	16

	10 - Pregão 1/2017 - UG 158324
	3.928.696,04
	Não participou
	Participou, mas não venceu
	2.631.657,60
	11

	11 - Pregão 26/2018 - UG 154041
	6.771.672,35
	3.928.083,26
	Participou, mas não venceu
	Não participou
	10

	12 - Pregão 13/2018 - UG 153254
	901.284,30
	367.402,74
	Participou, mas não venceu
	Não participou
	18

	13 - Pregão 20/2019 - UG 158517
	2.182.920,00
	Participou, mas não venceu
	458.500,00
	Não participou
	13

	14 - Pregão 13/2019 - UG 158719
	1.729.237,90
	Participou, mas não venceu
	1.099.368,26
	Não participou
	6

Fonte: elaborada pela SecexEducação a partir de informações consignadas no Comprasnet (Ata de Realização do Pregão e Resultado por Fornecedor) . 
*Os itens licitados em cada certame não foram disputados, necessariamente, por todas as licitantes indicadas nesta coluna.
O objeto de todas as licitações foi a aquisição de material bibliográfico composto por publicações nacionais e estrangeiras de diversas áreas do saber (livros e outras mídias) . A soma do valor das atas de registro de preços (ARP) das quatorze licitações corresponde a R$ 27.802.076,35, de acordo com o Portal Comprasnet (somatório dos valores da segunda coluna da tabela) .
Não houve participação simultânea das três empresas nas licitações elencadas, sendo que, em cada pregão, duas delas participaram disputando os mesmos itens dos certames.
As empresas pertencem a um grupo de pessoas com estreitos laços familiares (pai e três irmãos) , conforme quadros societários que descrevo a seguir:
a) Helen Paula Caitana Dias e Heberth Gonçalves Dias, que são irmãos, formam o quadro societário da empresa Helen Paula Caitana Dias Eireli (CNPJ 27.448.432/0001-16) (peça 3) ;
b) Eduardo Gonçalves Dias e Heberth Gonçalves Dias, que são irmãos, compõem a sociedade da empresa Dias Distribuidora de Livros Ltda. (CNPJ 07.341.940/0001-93) (peça 5) ; e
c) Eduardo Gonçalves Dias é o responsável pela empresa GD Distribuidora de Livros Ltda. (CNPJ 02.755.013/0001-04) , que possui em seu quadro societário Paulo Ezequiel Dias, pai dos três irmãos (peça 4) .
Além disso, as três empresas funcionam em um mesmo imóvel, possuem em comum o contador Hellimar Ramos de Freitas (CPF 968.201.526-04) ; o número de telefone fixo - (31) 2551-1274 e procuradores: i) Fabio Henrique Gomes de Oliveira Santos, procurador das empresas Helen Paula Caitana Dias Eireli e Dias Distribuidora de Livros Ltda.; e ii) Heberth Gonçalves Dias (um dos irmãos) , procurador das empresas Helen Paula Caitana Dias Eireli e GD Distribuidora de Livros Ltda.
Ao avaliar os processos administrativos das licitações mencionadas, cujas cópias foram obtidas por meio de diligências (peças 65 a 89) , com auxílio da ferramenta "Mapa de Risco nas Aquisições" (Marina) , verificaram-se indícios da ocorrência de lances com endereços de IP idênticos, durante a disputa de um mesmo item licitado. 
Essa informação foi confirmada pelos documentos fornecidos pelo Departamento de Normas e Sistemas de Logística (Delog) , órgão do então Ministério da Economia, responsável por operacionalizar as atividades do Portal de Compras do Governo Federal, obtidos em sede de diligência, contendo: i) os endereços IP nos quais foram registradas as propostas e os lances apresentados nas licitações enumeradas na tabela; ii) o login; e iii) o CPF dos usuários habilitados no Comprasnet para realizarem procedimentos em nome das empresas (peça 30) .
Não bastasse os indícios apresentados, o conluio resultou em benefício comprovado de pelo menos uma das empresas citadas, em três licitações, quais sejam: Pregão Eletrônico 9/2019 do Instituto Federal de Educação, Ciência e Tecnologia do Amapá; Pregão Eletrônico 4/2019, do Instituto Federal de Educação, Ciência e Tecnologia do Norte de Minas Gerais; e Pregão Eletrônico 2/2019, do Instituto Federal de Educação, Ciência e Tecnologia Farroupilha.
Nestas três licitações, Helen Paula Caitana Dias Eireli e GD Distribuidora de Livros Ltda. disputaram os mesmos itens, utilizando o mesmo endereço de IP, sendo que nos três casos sagrou-se vencedora a segunda empresa, após um conjunto de lances que indica simulação da disputa entre elas.
As três situações são detalhadas na instrução da unidade técnica transcrita no relatório que acompanha este voto.
As três empresas foram ouvidas, com fundamento no art. 250, inciso IV, do RI/TCU, para que, no prazo de quinze dias, apresentassem manifestação quanto às seguintes irregularidades (ofícios, peças 126 a 128, e manifestações, peças 132 a 134) : 
I - Helen Paula Caitana Dias Eireli: 
a) acessar o sistema Comprasnet e apresentar lances com endereço de IP idêntico ao das empresas GD Distribuidora de Livros Ltda. e Dias Distribuidora de Livros Ltda.;
b) simular competitividade com a empresa GD Distribuidora de Livros Ltda. no Pregão Eletrônico 4/2019 do Instituto Federal de Educação, Ciência e Tecnologia do Norte de Minas Gerais, em razão da baixa disputa nos lances apresentados no item 1 da licitação;
c) simular competitividade com a empresa GD Distribuidora de Livros Ltda. através da apresentação de propostas figurativas e irrisórias no Pregão Eletrônico 2/2019 (UG 158505) do Instituto Federal de Educação, Ciência e Tecnologia Farroupilha; e
d) aproveitar-se da condição de ME/EPP para beneficiar a empresa GD Distribuidora de Livros Ltda., no Pregão Eletrônico 9/2019 do Instituto Federal de Educação do Amapá.
II - GD Distribuidora de Livros Ltda.:
a) acessar o sistema Comprasnet e apresentar lances com endereço de IP idêntico ao das empresas Helen Paula Caitana Dias Eireli e Dias Distribuidora de Livros Ltda.;
b) simular competitividade com a empresa Helen Paula Caitana Dias Eireli no Pregão Eletrônico 4/2019 do Instituto Federal de Educação, Ciência e Tecnologia do Norte de Minas Gerais, em razão da baixa disputa nos lances apresentados no item 1 da licitação;
c) simular competitividade com a empresa Helen Paula Caitana Dias Eireli no Pregão Eletrônico 2/2019 (UG 158505) do Instituto Federal de Educação, Ciência e Tecnologia Farroupilha, em razão da existência de propostas figurativas e irrisórias de lance único e com desconto de apenas 1% sobre o preço estimado da contratação, enviadas pela empresa Helen Paula Caitana Dias Eireli em ao menos 38 itens da licitação, dentre os quais 22 desses itens foram vencidos pela empresa GD Distribuidora de Livros Ltda.; e 
d) beneficiar-se da condição de ME/EPP da empresa Helen Paula Caitana Dias Eireli, no Pregão Eletrônico 9/2019 do Instituto Federal de Educação do Amapá, pois durante a fase de desempate de lances ME/EPP, a licitante Helen Paula Caitana Dias Eireli deixou o prazo expirar e não apresentou proposta para o item 1 da licitação, o que resultou na convocação da empresa GD Distribuidora de Livros Ltda.
III - Dias Distribuidora de Livros Ltda.: acessar o sistema Comprasnet e apresentar lances com endereço de IP idêntico ao das empresas GD Distribuidora de Livros Ltda. e Helen Paula Caitana Dias Eireli."
A então Secretaria de Controle Externo da Educação, da Cultura e do Desporto (SecexEducação) entendeu que as respostas apresentadas não elidiram as irregularidades verificadas. 
Concluiu que: i) as ocorrências avaliadas permitiram definir a responsabilidade por conluio e fraude a licitações; ii) não se operou a prescrição da pretensão punitiva  pelo TCU, à luz do Acórdão 1441/2016-TCU-Plenário (interpretação adotada por esta Corte à época da instrução) ; e propôs, com fundamento no art. 46 da Lei 8.443/1992 e no art. 271 do RI/TCU, a declaração de inidoneidade das empresas Helen Paula Caitana Dias Eireli, GD Distribuidora de Livros Ltda. e Dias Distribuidora de Livros Ltda. para participar de licitação na Administração Pública Federal, pelo período de 24 meses. 
Adotou, como referencial para definir o prazo da pena, o art. 10 da Norma Operacional - Dirad 2/2017, do então Ministério do Planejamento, Desenvolvimento e Gestão, que dispõe sobre as condutas e a dosimetria na aplicação da penalidade de impedimento de licitar e contratar previstas no art. 7º da Lei 10.520/2002 (peça 136) .
II
Anuo às conclusões e à proposta de encaminhamento da SecexEducação e adoto suas análises como minhas razões de decidir, exceto no que concerne à avalição da prescrição da pretensão punitiva por esta Corte de Contas.
Preliminarmente, quanto à prescrição da pretensão punitiva, após a instrução da unidade técnica, foi publicada a Resolução TCU 344/2022, regulamentando, no âmbito do TCU, a prescrição para o exercício das pretensões punitiva e de ressarcimento. 
O normativo modificou o entendimento que vinha sendo adotado pela Corte, ao fundamentar a prescrição no disposto na Lei 9.873/1999, na forma aplicada pelo Supremo Tribunal Federal, em especial na Ação Direta de Inconstitucionalidade 5509.
Nos termos do art. 4º, inciso IV, da norma, a contagem dos prazos, no caso concreto, inicia-se a partir da data de conhecimento das irregularidades por esta Corte, que ocorreu com a autuação desta representação, em 22/10/2020.
A partir daí, ocorreram diversos atos que interromperam a prescrição, nos termos do art. 5º da mesma norma:
realização de diversas diligências, em 3/12/2020;
expedição dos ofícios de audiência às empresas Helen Paula Caitana Dias Eireli, GD Distribuidora de Livros Ltda. e Dias Distribuidora de Livros Ltda., em 19/5/2021, as quais tomaram ciência dos expedientes em 31/5/2021;
instrução final da unidade técnica com proposta de aplicação de penalidades, que recebeu a anuência do secretário em 20/1/2022.
Portanto, entre os atos que interromperam a contagem do prazo prescricional, não ocorreu o interregno de cinco anos (art. 2º da Resolução TCU 344/2022) ou de três anos (art. 8º da mesma norma) , que configura a prescrição intercorrente.
Quanto ao mérito, o estreito vínculo entre as empresas, em razão da relação de parentesco de seus proprietários, do uso do mesmo IP para o acesso ao Comprasnet, do compartilhamento do mesmo imóvel e da mesma infraestrutura de rede contrariou a regra prevista na Instrução Normativa-SLTI 2, de 16/9/2009, vigente à época das licitações, que estabelecia a obrigatoriedade de apresentação da "Declaração de Elaboração Independente de Proposta", uma vez que os fatos narrados indicam que houve comunicação e discussão do conteúdo das propostas entre as empresas antes da adjudicação dos objetos licitados, bem como ajustes, definição de estratégias e combinações.
Considero fraudulenta, por exemplo, a declaração de elaboração independente de proposta apresentada pelo representante da GD Distribuidora de Livros Ltda., inserida nos autos do Pregão Eletrônico 7/2019, do Instituto Federal de Educação, Ciência e Tecnologia do Piauí (peça 57, p. 73) , uma vez que a empresa Helen Paula Caitana Dias Eireli também participou da disputa dos mesmos itens licitados e apresentou lances com mesmo endereço IP.
 A defesa apresentada pelas três empresas baseou-se na quantidade de participantes das licitações em exame e, por esse motivo, alega que não se poderia afirmar a existência de restrição à competitividade, tampouco fraude ou conluio. Aduziu que não há vedação legal à participação, em uma mesma licitação, de empresas com sócios em comum.
Porém, a quantidade de participantes não possui, obrigatoriamente, relação de causa e efeito com a ocorrência de conluio e fraude à licitação. É possível que haja uma combinação ilícita entre alguns dos participantes, independentemente de quantos tenham concorrido no certame.
Ademais, embora não seja ilegal a participação até mesmo de sociedades coligadas em uma mesma licitações, essas relações podem e devem ser consideradas sempre que houver indícios consistentes de conluio, especialmente em casos como o ora tratado, em que há vínculo de parentesco entre os sócios das empresas licitantes, que resolveram participar dos mesmos certames, disputando os mesmos itens, com propostas originadas de um mesmo endereço de IP, sendo que as empresas compartilham contador e o imóvel onde estão instaladas.
Além disso, para a configuração de fraude à licitação não é necessário que os atos praticados pelas licitantes tenham logrado êxito em beneficiá-las. Portanto, o conjunto de elementos ora colacionados já seria suficiente para evidenciar o comportamento ilícito das três empresas. 
Não obstante isso, no caso em tela, verificou-se ainda três situações em que o comportamento de duas das empresas revela uma disputa simulada e uma certa "divisão de mercado" entre elas, com propostas figurativas, para dar a aparência de concorrência genuína entre as licitantes. 
À luz do art. 46 da Lei 8.443/1992, a fraude à licitação é verificada, no âmbito do TCU, mediante a análise da conjunção das evidências presentes em cada caso concreto, conforme o entendimento do Supremo Tribunal Federal (RE 68.006-MG) , no sentido de que indícios são provas, se vários, convergentes e concordantes.
O conjunto de indícios apontados nestes autos é suficiente para concluir que as empresas Helen Paula Caitana Dias Eireli, GD Distribuidora de Livros Ltda. e Dias Distribuidora de Livros Ltda. atuaram em conluio com o objetivo de fraudar licitações para aquisição de material bibliográfico de Instituições Federais de Ensino, embora nem todos os atos praticados por elas tenham sido bem-sucedidos em beneficiá-las.
Pelo exposto, reitero o conhecimento desta representação para, no mérito, considerá-la procedente. 
Rejeito as justificativas apresentadas pelas empresas Helen Paula Caitana Dias Eireli, GD Distribuidora de Livros Ltda. e Dias Distribuidora de Livros Ltda.; e as declaro inidôneas para participar de licitação na Administração Pública Federal, ou ainda nos estados, Distrito Federal e municípios, caso envolvam recursos da União, pelo período de dois anos, nos termos do art. 46 da Lei 8.443/1992 c/c art. 271 do RI/TCU.
Feitas essas considerações, voto por que o Tribunal acolha a minuta de acórdão que ora submeto à deliberação do colegiado.
TCU, Sala das Sessões, em 29 de março de 2023. 
Marcos Bemquerer Costa
Relator